【裁判字號】    89,上訴,4550
【裁判日期】    900424
【裁判案由】    過失致死等
【裁判全文】
臺灣高等法院刑事判決                          八十九年度上訴字第四五五號
    上  訴  人
    即 自 訴人  戊○○
                蔡靜宜
    兼右二人法
    定代理人    己○○
    自訴代理人  甲○○
                丙○○
    被      告  乙○○
                丁○○
    選任辯護人  張英郎
右上訴人等因被告等過失致死等案件，不服臺灣士林地方法院八十九年度自字第七九
號，中華民國八十九年十月二十日第一審判決，提起上訴，本院判決如左：
    主  文
上訴駁回。
    理  由
一、自訴意旨略以：被告乙○○為全振營造股份有限公司（下稱全振公司）負責人，
    承包台北市政府工務局衛生下水道工程處（下稱衛工處）之南港主幹管工程第五
    標工程（下稱第五標工程），被告丁○○為現場工地負責人，並僱用工人即自訴
    人己○○之夫蔡英飛及潘文景、王盛泉等人在現場工作，於民國八十三年七月二
    十八日上午九時許，蔡英飛及潘文景、王盛泉受被告之指揮，在台北市○○路○
    段二六三號前進行第五標工程之下水道打除封牆工作中，因全振公司與被告二人
    之疏失，未依規定做好安全衛生措施及訓練，使蔡英飛及潘文景暴露於有害氣體
    之作業場所，以致蔡英飛及潘文景因吸入高濃度硫化氫氣體而死亡。事後，被告
    丁○○為推卸刑責，竟向台北市政府勞工局勞工檢查所（下稱勞檢所）謊稱自訴
    人己○○之夫蔡英飛為僱主，致勞檢所將此不實之事項，登載於所執掌之「職業
    災害檢查報告表」上，足生損害於勞檢所報告書記載之正確性與自訴人之權益。
    因認被告乙○○涉有業務過失致死罪嫌及被告丁○○另涉有使公務員登載不實罪
    嫌等語。
二、按犯罪事實應依證據認定之，無證據不得推定其犯罪事實；又不能證明被告犯罪
    者，應諭知無罪之判決，刑事訴訟法第一百五十四條、第三百零一條第一項前段
    分別定有明文。又認定被告有罪之事實，應憑證據，如未能發現相當之證據，或
    證據不足以證明，自不能以推測或擬制之方法，以為裁判之基礎；且認定不利於
    被告之事實，須依積極證據，苟積極證據不足以為不利於被告事實之認定，即應
    為有利於被告之認定，更不必有何有利之證據，最高法院四十年台上字第八六號
    、三十年上字第八一六號判例分別可資參照。次按刑法過失犯之成立，應以不注
    意於可預知之事實為前提，若行為人依客觀情狀不能預見且無應注意之義務時，
    尚難令其負過失責任；又刑法第二百十四條所謂「使公務員登載不實事項於公文
    書罪」，須一經他人之聲明或申報，公務員即有登載之義務，並依其所為之聲明
    或申報予以登載，而屬不實之事項者，始足構成，若其所為聲明或申報，公務員
    尚須為實質之審查，以判斷其真實與否，始得為一定之記載者，即非本罪所稱之
    使公務員登載不實，最高法院二十年非字第四○號及七十三年台上字第一七一○
    號判例亦分別可資參酌。
三、被告丁○○固供承在勞檢所訪談時供稱第五標工程完工後打除封牆之工作，係蔡
    英飛向全振公司承攬，並僱用潘文景作臨時工等情，惟辯稱：勞檢所就訪談之內
    容尚須審查，才能為一定之記載等語。經查，雖被告丁○○於警、偵訊中就打除
    封牆之工作係何人為僱主之供述與在勞檢所接受訪談時供述之情節確實有出入，
    有卷附之警、偵訊筆錄與勞檢所之訪談紀錄可稽，然查，職業災害檢查報告表之
    製作，本係勞檢所就職業災害之發生後，綜合現場勘驗、訪談及其他調查之結果
    後，依職權製作而成，亦即須勞檢所為實質之審查，以判斷其真實與否，才能為
    一定之記載，故縱認被告丁○○在勞檢所訪談紀錄中有不實之陳述，揆諸前開判
    例說明，尚與刑法使公務員登載不實罪之構成要件有間，從而，被告此部份所辯
    ，應堪採信。
四、此外，自訴人主張乙○○係全振營造公司負責人，既僱用蔡英飛及潘文景等在現
    場工作，及僱用丁○○為現場監工，故八十三年七月二十日打除封牆之工事，丁○○既接到台北市政府工務局之通知，依一般經驗法則自不可能未通知僱用人全
    振營造公司負責人乙○○，故縱第五標工程已完工驗收，但八十三年七月二十八
    日蔡英飛等受僱進行與第五標工程有關之下水道打除封牆工作，因安全設備疏失
    ，致蔡英飛等於工作中吸入高濃度硫化氫氣體而死亡，被告乙○○難辭過失責任
    ，原審竟以第五標工程業已完工驗收，八十三年七月二十八日進行之下水道打除
    封牆工作與被告乙○○無關而為諭知無罪判決，其認事用法均有不當云云。被告
    乙○○固坦承為全振公司之負責人，且承包南港主幹管工程第五標工程之事實不
    諱，惟辯稱：第五標工程業已完工並通過驗收，伊不清楚八十三年七月二十八日
    ，蔡英飛及潘文景、王盛泉至台北市○○路○段二六三號前進行之下水道打除封
    牆之工作情形等語。經查，第五標工程確實業於八十年一月十五日完工，同年二
    月六日完成驗收，有卷附之營繕工程結算驗收證明書影本一紙可證，且本件打除
    封牆之工程係由衛工處人員於八十三年七月二十日許以電話通知被告丁○○配合
    打除，被告乙○○並不知情之事實，亦據證人即當初任東區工務所主任蕭志敏於
    原審時到庭結證屬實（見原審卷第一四六至一四九頁），又有台北市政府工務局
    八十三年九月十日簽呈影本一份在卷可參（原審卷第一一三頁），核與被告丁○○供述之情形相符，堪信為真實，則被告乙○○辯稱不知情等語，即堪採信。被
    告乙○○既然對於業已完成驗收三年餘之工程不知有派員施工之情，在客觀上尚
    難認對蔡英飛及潘文景之死亡有何可能預見之情形及且應注意之義務，揆諸前開
    說明，自無從構成刑法上之過失犯。此外復查無其他積極證據足資認定被告乙○○有何業務過失致死之犯行。原審認被告乙○○之行為不成立犯罪，因而為無罪
    之判決，並無不合。
五、另自訴意旨謂被告丁○○為第五標工程之現場工地負責人，僱用工人即自訴人己○○之夫蔡英飛及潘文景、王盛泉等人，於民國八十三年七月二十八日上午九時
    許，在台北市○○路○段二六三號前進行第五標工程之下水道工作中，因被告丁○○未依規定做好安全衛生措施及訓練，使蔡英飛及潘文景暴露於有害氣體之作
    業場所，以致蔡英飛及潘文景因吸入高濃度硫化氫氣體而死亡，因認被告丁○○
    另涉有業務過失致人於死罪嫌部分，因同一案件，經檢察官依刑事訴訟法第二百
    二十八條規定開始偵查者，不得再行自訴，又不得提起自訴而提起者，應諭知不
    受理之判決，法有明文。原審認本件被告丁○○涉業務過失致蔡英飛及潘文景死
    亡之事實，業經台灣士林地方法院檢察署檢察官就同一事實於八十四年間為不起
    訴處分確定，自訴人再於八十九年三月十三日就業經開始偵查之案件，再向台灣
    士林地方法院提起自訴，自屬違反不得再行提起自訴之規定，而為不受理之判決
    。自訴人主張台灣士林地方法院檢察署偵字第七三三五號，係偵辦公共危險，並
    未就過失致死罪偵查為不起訴處分，自非同一案件，原審遽依同一案件經檢察官
    依刑事訴訟法規定開始偵查者不得再行自訴，而諭知不受理之判決，顯屬不當云
    云，惟查依台灣士林地方法院檢察署八十三年八月十五日檢察官相驗報告書中已
    載明本案已分偵案偵辦─八十三年度偵字第七三三五號（台灣士林地方法院檢察
    署八十三年度相字第五四二號卷），故檢察官依偵查結果就該案件為不起訴處分
    ，該不起訴處分之效力自及於過失致死罪部分，自訴人主張檢察官並未就過失致
    死罪為不起訴處分，其主張顯係誤解該不起訴處分所及之效力範圍。
六、按如前所述全振公司雖承攬南港主幹管工程第五標工程，而被告丁○○於該工程
    期間雖曾於現場負責協調事項，但該工程於八十年一月十五日完工，同年二月六
    日驗收完成，此有營繕工程結算驗收證明書影本在卷可稽，八十三年七月二十日
    案發當時，全振公司與係爭工程之承攬關係即已消滅，而被告丁○○自亦不復有
    於現場負責協調工作之職責可言，又自訴人主張蔡英飛、潘文景係受僱於被告丁○○之東經公司，丁○○係東經公司負責人，該拆除封牆工程係屬於東經公司所
承攬，案發當日係由東經公司負責人丁○○派遣潘文景、蔡英飛、王盛泉三人前
    往該工地實施打除封牆工程，然查依台北市勞工局勞工檢查所於八十三年八月十
    七日對當日同與蔡英飛、潘文景在同一工地施工之王盛泉所作談話紀錄可知該封
    牆工程係由蔡英飛僱請王盛泉及潘文景與其自己共同施作，故被告丁○○主張該
    封牆打除工程係應台北市政府環保局之緊急要求在無預算之情況下基於公益與過
    去之情誼配合辦理，渠將該工程以新台幣五萬元發包予蔡英飛施作等語，應屬可
    採。自訴人一再主張該封牆打除工程與南港第五標工程係同一工程，全振公司與
    被告丁○○應對此案負起僱用人責任等語，顯有誤會。
七、綜上所述，原審察核全案情節，諭知被告乙○○無罪，被告丁○○被訴使公務員
    登載不實部分，無罪；丁○○被訴業務過失致死罪部分，自訴不受理，並無不合
    ，自訴人之上訴意旨猶執陳辭指摘原判決不當，為無理由，應予駁回。
據上論斷，應依刑事訴訟法第三百六十八條，判決如主文。
中     華     民     國     九十     年      四      月     二十四     日
                              台灣高等法院刑事第十一庭
                                  審判長法  官  楊  照  男
                                        法  官  王  詠  寰
                                        法  官  陳  炳  彰
右正本證明與原本無異。
自訴人部分如不服本判決應於收受送達後十日內向本院提出上訴書狀，其未述上訴之
理由者並得於提起上訴後十日內向本院補提理由書（均須按他造當事人之人數附繕本
）。
被告不得上訴。
                                        書記官  賴  淑  真
中     華     民     國     九十     年      四      月     二十六     日


司法院資訊處製作；財團法人民間司法改革基金會備份。
